【裁判字號】    94,訴,7505
【裁判日期】    950725
【裁判案由】    侵權行為損害賠償
【裁判全文】
臺灣臺北地方法院民事判決              94年度訴字第7505號
原      告  丙○○
被      告  乙○○
            甲○○
上列當事人間請求侵權行為損害賠償事件，本院於民國九十五年
七月十一日言詞辯論終結，判決如下：
    主    文
被告應連帶給付原告新台幣拾萬元，及被告乙○○部分自民
國94年12月20日起、被告甲○○部分自民國95年1月1日起，均至
清償日止，按年息5%計算之利息。
原告其餘之訴駁回。
訴訟費用由被告連帶負擔百分之六十，餘由原告負擔。
本判決第一項得假執行。但被告如以新台幣拾萬元為原告預
供擔保後，得免為假執行。
原告其餘假執行之聲請駁回。
    事實及理由
一、按訴狀送達後，原告不得將原訴變更或追加他訴。但擴張或
    減縮應受判決事項之聲明者，不在此限。民事訴訟法第255
    條第1項第3款定有明文。本件原告起訴原聲明第(一)項係請求
    判決命：被告應連帶給付其新台幣（下同）55萬8,557元及
    自起訴狀繕本送達之翌日起至清償日止，按年息5%計算之利
    息。嗣於訴訟繫屬中之民國95年6月8日言詞辯論期日改為請
    求判決命：被告應連帶給付其47萬9,000元及自起訴狀繕本
    送達之翌日起至清償日止，按年息5%計算之利息（本院卷第
    53頁）。核係減縮應受判決事項之聲明，被告並均表示無意
    見而為本案之言詞辯論，依上開規定，尚無不合。
二、原告主張：被告甲○○、乙○○明知坐落於台北市○○○路
    ○段316巷7之4號1樓旁為被告乙○○所有之「香蕉園果汁咖
    啡吧」建物（下稱系爭建物）係屬違建，且於93年8月19日
    即已收到台北市政府工務局建築管理處（下稱台北市建管處
    ）之拆除違建通知，惟被告甲○○、乙○○卻隱匿上情，由
    被告甲○○於同年月27日與其簽訂「香蕉園果汁咖啡吧頂讓
    契約書」（下稱系爭頂讓契約），由其以15萬5,000元頂讓
    被告甲○○所有之「香蕉園果汁咖啡吧」及店內營業硬體設
    備暨生財器具，被告乙○○並同意將系爭建物轉租。詎其著
    手加盟「魔靚咖啡連鎖店」及裝潢事宜並支出相關費用後，
    於同年9月23日開幕當日卻接獲違建拆除通知後遂停止營業
    並遷離系爭建物。被告甲○○、乙○○明知系爭建物為違建
    ，卻因故意或過失未告知上情，共同將「香蕉園果汁咖啡吧
    」及系爭建物頂讓及出租予其，致其受有頂讓金15萬5,000
    元、店租2萬5,000元（1個月）、開店加盟金5萬元、裝潢費
    14萬9,000元、原物料10萬9,000元及其他生財器具6萬9,000
    元之損害，前開損害中除頂讓金部分可抵扣咖啡機、磨豆機
    及直立冰箱折價3萬3,000元，及變賣烤箱、冷凍冰箱等生財
    器具可抵扣4萬5,000元外，其實際受有47萬9,000元之損害
    ，應由被告甲○○、乙○○連帶賠償。而被告乙○○明知系
    爭建物為違建，無法提供符合租賃契約債之本旨之使用收益
    ，卻仍將系爭建物租予原告，顯係可歸責於被告乙○○之事
    由致給付不能，亦應賠償其所受前揭損害。爰依民法第184
    條第1項、第185條第1項、第423條及第226條第1項之規定請
    求被告連帶賠償其47萬9,000元，及加計自起訴狀繕本送達
    翌日起至清償日止按年息5%計算之利息等語。並聲明：(一)被
    告應連帶給付原告47萬9,000元，及自起訴狀繕本送達翌日
    （即被告乙○○部分自94年12月20日、被告甲○○自95年1
    月1日）起至清償日止，按年息5%計算之利息。(二)願供擔保
    請准宣告假執行。
三、被告方面：
（一）被告甲○○除否認原告所提證物4估價單（裝潢費部份）
      之真正外，並以：頂讓契約中生財器具部分屬買賣契約性
      質，而伊業依約將生財器具交付予原告，並無違約，且原
      告亦已取得所有權，故無損失；伊自訴外人歐怡君頂讓系
      爭建物並與被告乙○○訂立租賃契約時，並不知系爭建物
      為違建，契約中亦未載明，且台北市建管處係通知被告乙
      ○○拆除違建，伊自無從得知系爭爭建物為違建；另系爭
      建物拆除時，台北市建管處93年（誤載為94年）9月19日
      之拆除違建通知仍保管於台北公館郵局，故伊並不知系爭
      建物將於93 年9月23日遭拆除乙事；又台灣台北地方法院
      檢察署亦認定伊並無不法，予以不起訴處分，伊並無故意
      或過失不法侵害原告權利；況依照頂讓契約第五條之約定
      ：「甲方（按即被告甲○○）與契約標的物之房東所簽訂
      之租賃契約剩餘期數，由乙方（按即原告）負責承租至契
      約到期日止（至民國94年6月30日止）。」，而系爭違建
      乃遲至94年9 月才遭拆除（於93年9月通知），故在伊向
      房東即被告乙○○承租系爭房屋期間，系爭建物乃處於可
      使用狀態，至於94年6月30日以後標的物若屬客觀給付不
      能，亦與伊無涉，伊並無違約之處，更無任何過失及債務
      不履行；且原物料及生財器具部分均係原告向第三人訂購
      ，與伊無涉，又原告取得原料所有權之後尚可自由處分，
      並無任何損害可言等語，資為抗辯。
（二）被告乙○○則以：伊並未收到台北市建管處之通知，亦未
      同意將系爭建物轉租，更未與原告談妥任何事情；況系爭
      建物係遲至94年8月31日才被台北市建管處拆除，伊並無
      侵權行為，刑事部分已查明等語，資為抗辯。
（三）並均聲明：(一)原告之訴及假執行之聲請均駁回。(二)如受不
      利益判決，願供擔保請准宣告免為假執行。
四、兩造不爭執之事實：
（一）原告與被告甲○○於94年8月27日簽訂系爭頂讓契約，由
      原告以15萬5,000元頂讓被告甲○○所有之「香蕉園果汁
      咖啡吧」及店內營業硬體設備暨生財器具。
（二）原告已交付被告甲○○93年9月份即1個月之租金，並由被
      告乙○○提示兌現甲○○原交付用以支付租金之支票。
（三）原告加盟「魔靚咖啡連鎖店」後，於93年9月23日開幕當
      日即接獲台北市建管處違建拆除通知，遂停止營業並遷離
      系爭建物。
（四）原告所提發票中，被告甲○○於對開元食品工業股份有限
      公司之原物料價格沒有爭執（本院卷第50頁）。
（五）原告曾告訴被告涉犯詐欺罪嫌部分，業經臺灣臺北地方法
      院檢察署（下稱台北地檢）檢察官以94年度偵字第8842號
      不起訴處分確定在案。
五、得心證之理由：
    原告主張之事實，業據其提出香蕉園果汁咖啡吧頂讓契約書
    暨附件、房店屋租賃契約書、臺北市政府工務局建築管理處
    預拆通知單各1件為證，並為被告所不爭執，堪認為真正。
    惟原告主張被告均明知系爭建物係違建，且將被拆除，卻由
    甲○○出租牟利，應連帶負侵權行為損害賠償責任及出租人
    責任等語，則為被告所否認，並分別以前開情詞置辯。是本
    件兩造間主要之爭執點應在於：
    （一）被告甲○○是否知悉系爭建物為違建？是否應負損害
          賠償責任？
    （二）被告乙○○是否有同意轉租？是否應負損害賠償責任
          ？
    （三）原告請求被告連帶給付是否有據？請求之金額是否均
          應予准許？
    茲論述如下：
（一）按出租人應以合於所約定使用收益之租賃物，交付承租人
      ，並應於租賃關係存續中，保持其合於約定使用、收益之
      狀態；又承租人非經出租人承諾，不得將租賃物轉租於他
      人；承租人依前條之規定，將租賃物轉租於他人者，其與
      出租人間之租賃關係，仍為繼續。因次承租人應負責之事
      由所生之損害，承租人負賠償責任。民法第423條、第443
      條第1項、第444條分別定有明文。查，被告乙○○於93年
      6月14日與被告甲○○訂定房店屋租賃契約書，出租系爭
      建物予被告甲○○，租賃期間自93年7月1日起至94年6月
      30日止，為期1年，被告甲○○則於該址經營「香蕉園果
      汁咖啡吧」，雙方訂有房店屋租賃契約書在卷可稽（本院
      卷第10至13頁），並為被告乙○○所不否認。依上開規定
      ，被告乙○○自應於其與被告甲○○租賃關係存續中，保
      持系爭建物合於約定使用、收益之狀態。嗣被告甲○○於
      93年8月27日與原告簽訂系爭頂讓契約，由原告以15萬5,0
      00元頂讓被告甲○○所有之上開「香蕉園果汁咖啡吧」及
      店內營業硬體設備暨生財器具，雙方亦訂有「香蕉園果汁
      咖啡吧頂讓契約書」在卷可參（本院卷第6至9頁），並為
      被告甲○○所不爭執。足見被告甲○○就系爭建物係居於
      轉出租人之地位，依上開規定，自亦負有使系爭建物保持
      系爭建物合於約定使用、收益之狀態之責任。（至被告甲
      ○○是否違法轉租，詳如後述。）
（二）查，原告頂讓該香蕉園果汁咖啡店無非係為供營業之用，
      以將本求利，自係信賴被告可提供其合法經營之店址及建
      物以供其營利，詎於頂讓被告甲○○所有之上開「香蕉園
      果汁咖啡吧」及店內營業硬體設備暨生財器具，並著手加
      盟「魔靚咖啡連鎖店」及裝潢事宜並支出相關費用後，甫
      於93年9月23日開幕當日，卻接獲違建拆除通知，原告遂
      停止營業並遷離系爭建物，亦有臺北市政府工務局建築管
      理處預拆通知單1件在卷可稽（本院卷第14頁），並為被
      告所不爭執。而查，原告既係信賴所頂讓之該店可供其合
      法、安心營利，始予頂讓並投資裝潢及購進材料等，卻因
      被告所提供之系爭建物係未合於約定使用、收益狀態之租
      賃物，致其上開投資等費用無從回收，而受有損害，係因
      可歸責於被告之事由所致，依上開規定，被告自應負不完
      全給之付之債務不履行損害賠償責任。
（三）被告雖辯稱：系爭建物拆除時，台北市建管處93年（誤載
      為94年）9月19日之拆除違建通知仍保管於台北公館郵局
      ，故伊等並不知系爭建物將於93年9月23日遭拆除乙事；
      又台灣台北地方法院檢察署亦認定伊等並無不法，予以不
      起訴處分，伊等並無故意或過失不法侵害原告權利；且系
      爭建物係遲至94年8月31日才遭拆除，故伊等並無違約之
      處，更無任何過失及債務不履行云云。查，原告曾告訴被
      告涉犯詐欺罪嫌，經台北地檢檢察官以94年度偵字第8842
      號不起訴處分確定在案，固經本院依職權調取該案卷宗可
      參，惟按民事判決認定事實不受刑事判決認定事實之拘束
      ，是本院自得自行認定事實，依法判決。而查，系爭建物
      係被告乙○○所建，屬違章建築等情，為被告乙○○所不
      否認（本院卷第43頁言詞辯論筆錄），且台北市建管處已
      於93年8月19日北市工建字第09350818800號查報拆除處處
      分應予拆除，於93年9月23日執行拆除時，因當事人抗拒
      （無人在家）不便拆除，茲再訂93年9月28日上午10時執
      行拆除等情，有上開預拆通知單在卷可稽，足見主管建築
      機關業已多次通知被告乙○○應拆除系爭建物，被告乙○
      ○自難諉為不知；縱台北市建管處93年8月19日之拆除通
      知單係以寄存文書之方式送達，迄中華郵政股份有限公司
      台北郵局94年9月27日回函時尚未經領取，為台北地檢上
      開不起訴處分所查明，惟查寄存送達方式係使受送達人處
      於可得知悉之情形，如受送達人不領取文書，並無礙其發
      生合法送達之效力，而被告甲○○係於93年8月27日與原
      告簽訂系爭頂讓契約，已在93年8月19日之通知之後，被
      告甲○○自亦不得以此諉為不知系爭建物將被拆除之情。
      況商人開店營業後，如須擔心店址因係違建而隨時有被拆
      除之虞時，豈能安心經營，故原告主張其於93年9月23日
      開幕當日接獲違建拆除通知後遂停止營業並遷離系爭建物
      等語，尚與一般之商業經驗無違，嗣系爭建物雖至94年8
      月31日始被拆除，僅係建管機關行政作業之任意措施，與
      被告為有可歸責之事由無礙。是被告甲○○、乙○○以此
      辯稱無違約及無過失及債務不履行云云，自無可取。
（四）被告甲○○另辯稱頂讓契約中生財器具部分屬買賣契約性
      質，伊業依約將生財器具交付予原告，並無違約，原告亦
      已取得所有權，故無損失；伊自訴外人歐怡君頂讓系爭建
      物並與被告乙○○訂立租賃契約時，並不知系爭建物為違
      建，契約中亦未載明，且台北市建管處係通知被告乙○○
      拆除違建，伊自無從得知系爭爭建物為違建；另依系爭訂
      讓契約第五條之約定：「甲方（按即被告甲○○）與契約
      標的物之房東所簽訂之租賃契約剩餘期數，由乙方（按即
      原告）負責承租至契約到期日止（至民國94年6月30日止
      ）。」，而系爭違建乃遲至94年9月才遭拆除（於93年9
      月通知），故在伊向房東即被告乙○○承租系爭房屋期間
      ，系爭建物乃處於可使用狀態，至於94年6月30日以後標
      的物若屬客觀給付不能，亦與伊無涉，伊並無違約之處，
      更無任何過失及債務不履行云云。惟查，被告甲○○與原
      告間所訂定之系爭頂讓契約，包括坐落系爭建物之商店即
      香蕉園果汁咖啡店之營業部分及生財器具部分，顯與一般
      單純買賣契約尚屬有間，即被告甲○○不僅須將系爭頂讓
      契約中生財器具部分依約將生財器具交付予原告，及使原
      告取得所有權，此外，尚須就其出讓之該香蕉園果汁咖啡
      店，適於繼續營業，以使受讓人得以營利，藉以回收其所
      投入之資金，此為被告甲○○基於系爭頂讓契約之附隨義
      務，茲既因系爭建物係違建而隨時有被拆除之虞，致原告
      未能安心經營而不得不遷離，即屬因被告甲○○違反附隨
      義務所致，被告甲○○即應負不完全給付之債務不履行損
      害賠償責任。至甲○○自訴外人歐怡君頂讓系爭營業及向
      被告乙○○承租系爭建物時，是否不知為違建，係屬伊與
      其前手即訴外人歐怡君間之另一法律關係，被告尚不得以
      此抗辯主張免責，所辯仍無可取。
（五）被告乙○○另辯稱伊未同意將系爭建物轉租，不記得被告
      甲○○有無跟伊說要頂讓給別人云云。惟查，被告甲○○
      有通知乙○○要（將店）頂讓給原告，但乙○○都說沒有
      空一節，業據同案被告甲○○陳稱在卷（本院卷第44頁言
      詞辯論筆錄），核與原告所稱伊頂讓該店後、開店前曾裝
      潢一、一個星期之久等情相符，衡情，被告乙○○既為系
      爭建物之出租人，豈有不知之理，況被告甲○○縱有違法
      轉租，依民法第443條第2項規定，亦僅出租人得終止租約
      而已，仍不得據此主張不負出租人之責任。是被告乙○○
      辯稱伊未同意將系爭建物轉租，不記得被告甲○○有無跟
      伊說要頂讓給別人云云，亦無可取。
（六）按因故意或過失，不法侵害他人之權利者，負損害賠償責
      任；數人共同不法侵害他人之權利者，連帶負損害賠償責
      任﹔不能知其中孰為加害人者，亦同。民法第184條第1項
      前段、第185條第1項分別定有明文。且所謂之共同侵權行
      為不以有意思聯絡為必要，只須有行為關聯共同即為已足
      。又因可歸責於債務人之事由，致給付不能者，債權人得
      請求賠償損害；民法第226條第1項亦有明定。而查，原告
      主張被告甲○○、乙○○明知系爭建物係屬違建，且於93
      年8月19日即已收到台北市建管處之拆除違建通知，惟被
      告甲○○、乙○○卻隱匿上情，由被告甲○○於同年月27
      日與其簽訂系爭頂讓契約，由其以15萬5,000元頂讓被告
      甲○○所有之「香蕉園果汁咖啡吧」及店內營業硬體設備
      暨生財器具，被告乙○○並同意將系爭建物轉租，詎其著
      手加盟「魔靚咖啡連鎖店」及裝潢事宜並支出相關費用後
      ，於同年9月23日開幕當日卻接獲違建拆除通知後遂停止
      營業並遷離系爭建物。被告甲○○、乙○○明知系爭建物
      為違建，卻因過失未告知上情，將「香蕉園果汁咖啡吧」
      及系爭建物頂讓及出租予原告，被告因過失不法侵害原告
      之權利，致原告受有損害等情，既經論述如上，原告依上
      開規定請求被告連帶賠償損害等語，自屬有據。
（七）查，原告主張其受有頂讓金15萬5,000元、店租2萬5,000
      元（1個月）、開店加盟金5萬元、原物料10萬9,000元及
      其他生財器具6萬9,000元之損害，前開損害中除頂讓金部
      分可抵扣咖啡機、磨豆機及直立冰箱折價3萬3,000元，及
      變賣烤箱、冷凍冰箱等生財器具可抵扣4萬5,000元外，共
      33萬元之損害部分，業據原告提出估價單2件、出貨單3件
      及收據1件為證（本院卷第16至18頁），且被告甲○○對
      於開元食品工業股份有限公司之原物料價格表示沒有爭執
      （本院卷第50頁），復據證人劉瓊清（即開元食品工業股
      份有限公司中壢營業所前主任）及王瓊芬（即遠銘企業公
      司出資人，為「魔靚咖啡連鎖店」加盟業）到場證稱在卷
      可稽（本院卷第64、61頁），自屬可取，惟其請求裝潢費
      14 萬9,000元部分，則為原告基於其自己意思，認原裝潢
      不符其使用（本院卷第50頁），並非原裝潢有何不堪使用
      之情形，顯非因可歸責於被告之事由所致，顯屬其個人之
      原因而改裝，則非有據。
（八）從而，原告依民法第184條第1項前段、第185條第1項、第
      423條、第226條第1項規定，請求被告連帶賠償其所受頂
      讓金15萬5,000元、店租2萬5,000元（1個月）、開店加盟
      金5萬元、原物料10萬9,000元及其他生財器具6萬9,000
      元之損害，前開損害中除頂讓金部分可抵扣咖啡機、磨豆
      機及直立冰箱折價3萬3,000元，及變賣烤箱、冷凍冰箱等
      生財器具可抵扣4萬5,000元外，其實際受有33萬元之損害
      （計算式：
      155,000+25,000+50,000+109,000+69,000-33,000-45,000
      =330,000），及加計自起訴狀繕本送達翌日即被告乙○○
      部分自94年12月20日起、被告甲○○部分自95年1月1日起
      ，均至清償日止，按年息5%計算之利息，為有理由，應予
      准許；逾此以外之請求，為無理由，不予准許。
六、兩造陳明願供擔保，聲請宣告假執行或免為假執行，經核原
    告勝訴部分，為未逾五十萬元之判決，爰依職權宣告假執行
    ；並酌定相當之免假執行擔保金額併宣告之；原告其餘假執
    行之聲請，因訴之駁回而失所依據，不予准許。
七、因本案事證已臻明確，兩造其餘主張陳述及所提之證據，均
    毋庸再予審酌，附此敘明。
八、訴訟費用負擔之依據：民事訴訟法第79條、第85條第2項。
中    華    民    國    95    年    7     月    25    日
                民事第一庭    法      官  張明輝
以上正本係照原本作成
如對本判決上訴，須於判決送達後20日內向本院提出上訴狀
中    華    民    國    95    年    7     月    25    日
                              法院書記官  周其祥
附錄：
民事訴訟法第392條
法院得宣告非經原告預供擔保，不得為假執行。
法院得依聲請或依職權，宣告被告預供擔保，或將請求標的物提
存而免為假執行。
依前項規定預供擔保或提存而免為假執行，應於執行標的物拍定
、變賣或物之交付前為之。


司法院資訊處製作；財團法人民間司法改革基金會備份。
